臺灣高等法院高雄分院刑事判決　　　　100年度上易字第776號
上　訴　人
即　被　告　鄧志璜
上列上訴人因詐欺案件，不服臺灣高雄地方法院100 年度易緝字
第29號中華民國100 年6 月28日第一審判決（起訴案號：臺灣高
雄地方法院檢察署98年度偵字第32270 號），提起上訴，本院判
決如下：
     主  文
上訴駁回。
     事  實
一、鄧志璜能預見一般人取得他人行動電話門號使用之行徑，常
    與財產犯罪所需有密切之關聯，可能係為掩飾不法犯行，避
    免有偵查犯罪權限之執法人員循線查緝，以確保犯罪所得之
    不法利益，並掩人耳目，竟仍基於縱有人以其提供之行動電
    話門號實施詐欺取財犯罪，亦不違背其本意之幫助詐欺取財
    不確定犯罪故意，以其原申設之行動電話門號因無法撥打使
    用、積欠電信公司費用無法再申請行動電話新門號為由，於
    民國97年3 月20日，委請不知情友人傅金建向中華電信股份
    有限公司（下稱中華電信公司）申辦預付卡型行動電話0000
    000000號門號，而於當日申設完成取得該門號SIM 卡後至97
    年4 月11日前間某日，在不詳地點，將該門號SIM 卡交予某
    真實姓名年籍不詳之詐欺集團成年成員。嗣該詐欺集團成年
    成員取得上開門號SIM 卡後，即與其所屬之詐欺集團其他成
    年成員共同基於意圖為自己不法所有之犯意聯絡，接續於：
  (一)97年4 月11日10時許，佯稱「建商羅太太」之人撥打電話予
    范寶昀，要求范寶昀將建屋款項新臺幣（下同）50萬元匯入
    指定之中華郵政股份有限公司橋頭郵局帳戶（局號：000000
    -0號、帳號：000000-0號、申設人：戴憲龍。戴憲龍所涉幫
    助詐欺取財犯行，業由臺灣高雄地方法院檢察署檢察官另行
    併案偵辦中），並留下上開0000000000號門號以供聯絡，范
    寶昀誤認電話中自稱「建商羅太太」之人聲音係羅太太，乃
    陷於錯誤，依指示於同日在台北富邦商業銀行大安分行，將
    現金50萬元匯入上開戴憲龍帳戶。
  (二)97年4 月11日中午許，佯稱「建商羅太太」之人再以上開00
    00000000號門號與范寶昀聯繫，偽稱因積欠廠商款項，欲向
    范寶昀調借10萬元，並指定匯入臺灣土地銀行南投分行帳戶
    （帳號：000-000-00000-0 號、申設人：張英裕、使用人：
    張智硯。張智硯所涉幫助詐欺取財犯嫌，經臺灣高雄地方法
    院檢察署檢察官以曾經判決確定為不起訴處分），范寶昀再
    度陷於錯誤，依指示於同日在台北富邦商業銀行大安分行，
    將現金10萬元匯入上開張英裕帳戶。
  (三)97年4 月14日10時許，佯稱「建商羅太太」之人再以上開00
    00000000號門號與范寶昀聯繫，偽稱因廠商款項未核撥，欲
    再向范寶昀調借10萬元，並指定匯入上開張英裕帳戶，范寶
    昀陷於錯誤，依指示於同日在台北富邦商業銀行大安分行，
    將現金10萬元匯入上開張英裕帳戶。
二、范寶昀嗣經中華郵政股份有限公司人員於97年4 月14日16時
    許告知上開戴憲龍帳戶有異狀，范寶昀乃電詢建商羅慶章，
    後發現受騙而報警處理，再循線查獲上情。
三、案經高雄市政府警察局移送臺灣高雄地方法院檢察署檢察官
    偵查起訴。
    理  由
一、證據能力部分─
    本判決理由所援用之證據資料（含供述證據及非供述證據）
    檢察官、上訴人即被告鄧志璜於本院言詞辯論終結前，均同
    意有證據能力（見本院卷29-31 頁）。本院審酌上開證據之
    作成，並無違法或不當情形，且與本案待證事實相關，適當
    作為證據，依刑事訴訟法第159 條之5 第1 項之規定，認均
    具證據能力。
二、實體部分─
  (一)訊據上訴人即被告鄧志璜（下稱被告）固坦認持用00000000
    00號行動電話門號，惟矢口否認有何幫助詐欺取財犯行，辯
    稱：「因我積欠電信公司電話費，且有些行動電話門號欠費
    只能接不能撥，所以才請傅金建幫忙申請0000000000號門號
    使用。申請後過2 、3 天，我把門號SIM 卡遺失在計程車上
    ，遺失後，有打這個門號去看有沒有人接聽，但是都沒有人
    接，後來就淡忘這件事。我自己名下有好幾支預付卡型的門
    號，如果要交給別人使用，何必大費周章叫傅金建去申辦門
    號」云云。
  (二)經查：
  (1)門號0000000000號為行動電話預付卡型門號，租用人傅金建
    於97年3 月20日申請啟用，於98年3 月18日逾期退租，帳單
    地址登記為高雄市○○區○○路319 號，因預付卡費用採預
    繳制，申請時須先預繳300 元，使用時即時扣款，故無帳單
    ，亦無手機搭配門號或附贈手機之情形，有中華電信股份有
    限公司客戶服務處98年11月11日信客一(一)警密字第533 號
    函復單暨附件、本院100 年9 月19日電話查詢紀錄在卷可憑
    ；且被告係於97年3 月20日以友人傅金建名義申辦門號0000
    000000號行動電話預付卡使用一節，亦據證人傅金建於警詢
    、偵查分別證述：「當時鄧志璜說因積欠電話公司帳款無法
    申請門號，所以才委託我幫他申請。我與鄧志璜是於97 年3
    月20日一同前往申請0000000000號門號，申請後就交給他使
    用」（見警卷26-27 頁）、「我有申辦0000000000號門號，
    因我的朋友鄧志璜說他沒有電話、需要電話，每間電信公司
    都有欠款。我只是去簽名，當天辦下來，鄧志璜就拿去使用
    」（見偵卷63-64 頁）等語在卷，核與被告於偵訊、原審分
    別供稱：「0000000000號門號是我在使用，是我朋友傅金建
    申辦的，我向他借門號使用」（見偵卷29頁）、「因為我當
    時積欠手機費用被停話，無法申請新的門號，所以用傅金建
    的名義去申辦0000000000號門號」（見原審易緝卷13頁）等
    語相符。足認被告確於97年3 月20日以其所申設之行動電話
    門號因無法使用、積欠電信公司費用無法再申請行動電話新
    門號等為由，委請證人傅金建申請預付卡型行動電話000000
    0000號門號使用無訛。至於被告另辯稱「這門號不是預付卡
    型的，是有附贈手機的門號」云云，惟此與上開中華電信股
    份有限公司客戶服務處函復單暨附件、本院電話查詢紀錄內
    容不合，自難認被告此部分辯解符於事實而可信。
  (2)詐欺集團成年成員於詐騙被害人范寶昀時留下0000000000號
    門號，供為被害人與佯稱「建商羅太太」之人聯絡，被害人
    並因佯稱「建商羅太太」之人，分別於97年4 月11日10時許
    、11日中午許、14日10時許，以被害人需繳付建屋款項50萬
    元、向被害人借款各10萬元為由，致被害人陷於錯誤，而於
    各次聯絡後隨即在台北富邦商業銀行大安分行，將50萬元匯
    入中華郵政股份有限公司橋頭郵局戴憲龍帳戶（局號：0000
    00-0號、帳號：000000-0號）、共20萬元匯入臺灣土地銀行
    南投分行張英裕帳戶（帳號：000-000-00000-0 號）等情，
    業據證人即被害人范寶昀於警詢證稱：「我的聯絡電話是00
    00000000、00-00000000 。我於97年4 月10日晚間打電話給
    建商羅慶章說我已湊足建屋款項50萬元，將於11日匯款給他
    。97年4 月11日10點接獲自稱羅太太的人來電，要我將款項
    轉匯到戴憲龍中華郵政橋頭分行帳戶，因我之前與羅太太有
    接洽過，聽到對方聲音時認定是羅太太本人，不疑有他便依
    羅太太告知的帳號在台北富邦銀行匯入戴憲龍的帳戶；同一
    天11日中午，羅太太又來電說她尚欠其他廠商金額，要向我
    調借10萬元，14日會還我，請我代匯到張英裕台灣土地銀行
    南投分行帳戶，於是我便在台北富邦銀行匯款；14日10點多
    ，羅太太又打電話來說因廠商錢尚未核下來，請我再幫忙湊
    10萬元給她，於是我便到台北富邦銀行匯款到張英裕帳戶。
    自稱羅太太的人當時有告知我她的手機號碼是0000000000號
    」等語明確（見警卷86-88 頁）；又0000000000號門號確於
    97年4 月11日11時35分、13時42分、13時43分、13時44分及
    97年4 月14日9 時33分、9 時46分、10時、13時8 分、13時
    11分、13時24分與被害人持用之0000000000號電話通聯，有
    0000000000號行動電話通聯紀錄查詢單在卷可憑（見警卷57
    -82 頁）；復有台北富邦銀行匯款委託書3 紙、上開戴憲龍
    帳戶開戶基本資料、變更資料暨歷史交易清單、及上開張英
    裕帳戶開戶資料暨交易往來明細資料在卷可稽（見警卷59至
    66、89頁）。足認詐欺集團成年成員確係使用0000000000號
    行動電話門號，遂行詐欺取財犯行無訛。
  (3)被告固以上開情詞置辯。惟查：
  被告於97年3 、4 月間，其名義下尚有中華電信0000000000
    號預付卡型門號、0000000000號月租型門號，及和信電信00
    00000000號易付卡型門號，其中中華電信預付卡型門號於97
    年10月31日逾期退租，中華電信月租型門號於98年9 月8 日
    欠費停話、98年9 月15日復話、98年11月3 日欠費拆機，和
    信電信易付卡型門號則於99年2 月22日停機等情，有中華電
    信股份有限公司客戶服務處100 年4 月27日信客一(一)警密
    字第170 號查詢電信使用者資料函復單暨附件欠費資料、繳
    費通知，和信電信股份有限公司98年11月19日函暨附件在卷
    可證（見偵卷56-57 頁，原審易緝卷22至29頁），顯見被告
    於97年3 、4 月間至少尚有上開3 門號可供使用；且被告於
    97年3 月20日委請傅金建申辦本件0000000000號預付卡型門
    號，仍須當場繳付300 元始得開通使用，業如前述，而被告
    於此同時既尚有上開中華電信0000000000號預付卡型門號、
    和信電信0000000000號易付卡型門號，自可將該300 元以儲
    值方式存入上開任一門號，而得以同一門號繼續撥、接使用
    ，實無再另行申請新門號之必要。是被告委請傅金建申辦本
    件0000000000號預付卡型門號，當非如其所辯「其原申設之
    行動電話門號因無法撥打使用，或因積欠電信公司費用無法
    再申請行動電話新門號」，始申請本件門號使用，當係另隱
    藏有無法誠實以告之意圖及目的。
  被告委請傅金建申辦本件0000000000號門號SIM 卡，衡情當
    係有對外聯絡之需要，始有委託申辦之舉。然依被告所辯，
    其於97年3 月20日取得本件0000000000號門號SIM 卡後2、3
    天即發生遺失SIM 卡一事，其處理方式則為「打這個門號去
    看有沒有人接聽，但是電話都沒有人接，後來就淡忘這件事
    」之消極作為；復參酌被告就上開以其名義申辦之00000000
    00號門號SIM 卡，曾因手機遺失，於94年5 月23日、95年12
    月12日二度申請換補卡，顯見被告就門號SIM 卡遺失應如何
    處理，已早有經驗，其就本件0000000000號門號SIM 卡遺失
    後應如何處理、是否通知傅金建，藉以保障傅金建權益或釐
    清自己的責任，當知之甚詳；然傅金健於本件0000000000號
    門號SIM 卡遺失5 個月後之97年8 月21日始自金門出境，有
    傅金建之入出境紀錄在卷可按（見本院卷24頁），被告卻全
    然未為通知或為其他積極處理之舉，自均與常情有違。足認
    被告委請傅金建申辦本件0000000000號門號SIM 卡，顯非為
    供其對外聯絡之需。
  被告就本件0000000000號門號SIM 卡遺失之地點，於警詢供
    稱：「是在高雄市三民區熱河別館前下計程車後發現遺失」
    等語（見警卷11頁），於偵訊供稱：「是坐計程車到高雄市
    ○○區○○街靠近博愛路口的卡拉OK，手機放在後座，下車
    忘記拿走」等語（見偵卷29頁），於原審供稱：「當天我與
    太太還有1 隻狗，坐計程車到九如路的別館，下車時我的手
    機掉在車上」（見原審審易緝卷16頁）、「當天遺失手機，
    是要去熱河別館休息、等人」（見原審易緝卷55頁）等語，
    而分別有「高雄市三民區熱河別館前」、「高雄市○○區○
    ○街靠近博愛路口的卡拉OK」、「九如路的別館」之不同；
    而證人即其妻江妹於原審證稱：「有一天坐計程車時，手機
    遺失在計程車上，是哪一天我忘記了，只記得是前幾年的事
    。當時是要去別館旅社休息，那個旅社沒有讓人唱卡拉OK，
    我對高雄市不熟，也不知道旅社在哪裡」等語在卷（見原審
    易緝卷46頁）。則被告就本件0000000000號門號SIM 卡遺失
    之地點不僅未能為一致之供述，而證人江妹所為不確定遺失
    時間、地點之證述，又不足以佐證被告一再更易之遺失地點
    何者為真，足認被告所為本件0000000000號門號SIM 卡遺失
    之辯解，係屬卸責之詞，不足採信。
  (4)按刑法上之故意，可分為直接故意與不確定故意（間接故意
    ），所謂「不確定故意」，係指行為人對於構成犯罪之事實
    ，預見其發生而其發生並不違背其本意者。衡諸坊間報章雜
    誌及新聞媒體，對於詐騙集團經常使用他人之行動電話門號
    ，以隱匿其詐欺取財等犯罪之不法行徑，規避檢警等執法人
    員之查緝，類此在社會上層出不窮之案件，迭經報導及再三
    批露，故一旦有人刻意收集他人行動電話門號SIM 卡使用，
    依一般常識，被告應極易判斷係隱身幕後之人為規避偵查機
    關循線追查之考慮而為，自可產生與不法犯罪目的相關之合
    理懷疑，並可預見將自己持用之行動電話門號SIM 卡提供他
    人使用，可能因此幫助他人從事犯罪行為，致使被害人及警
    方追查無門；復佐以被告為成年人，具有相當之社會經驗及
    智識程度，其竟貿然將行動電話門號SIM 卡交予不熟識之人
    ，當可預見該不詳人員可能將其所交付行動電話門號利用作
    為與財產犯罪有關之工具，足認被告主觀上確有幫助他人利
    用本件0000000000號行動電話門號實施詐欺取財犯行之不確
    定故意甚明。至於被告辯稱其何以不直接將其名義之000000
    0000號、0000000000號預付卡（易付卡）型門號SIM 卡交付
    詐欺集團使用，卻大費周章委請傅金建申辦本件0000000000
    號門號SIM 卡云云，此種不以自己名義申辦門號SIM 卡，正
    恰與詐欺集團欲隱身幕後、規避偵查機關循線追查之考量相
    同。
  (三)是綜上所述，被告上開所辯各節，均無足採信，應認其確有
    交付本件0000000000號門號SIM 卡，幫助詐欺集團成年成員
    遂行詐欺取財犯行無疑。本件事證明確，被告犯行洵堪認定
    ，應予依法論科。
  (四)論罪：
    按刑法上之幫助犯，係對於犯罪與正犯有共同之認識，而以
    幫助之意思，對於正犯資以助力，而未參與實施犯罪之行為
    者而言（最高法院88年度臺上字第1270號判決要旨參照）。
    是以，如未參與實施犯罪構成要件之行為，且係出於幫助之
    意思提供助力，即屬幫助犯，而非共同正犯。查被告將其所
    有本件門號SIM 卡提供予真實姓名年籍不詳之詐欺集團成年
    成員用以詐騙被害人，使被害人先後匯款共70萬元至上開2
    金融帳戶內，係基於幫助該成員用以詐騙他人財物之犯意，
    而未參與詐欺取財之構成要件行為。從而，上開詐欺集團成
    年成員施以詐術，使被害人陷於錯誤而為匯款，係犯刑法第
    339 條第1 項之詐欺取財罪，其先後3 次詐欺取財之犯行，
    均係基於單一詐欺決意而為之，且時間緊接、犯罪手法相同
    ，所侵害之法益亦屬相同，應論以接續犯之包括一罪。則核
    被告所為，係犯刑法第30條第1 項前段、第339 條第1 項之
    幫助詐欺取財罪。又被告基於幫助之意思，為非屬詐欺取財
    之構成要件行為，為幫助犯，爰依刑法第30條第2 項之規定
    ，按正犯之刑減輕之。
  (五)原審認被告罪證明確，因而適用刑法第339 條第1 項、第30
    條第1 項前段、第2 項、第41條第1 項前段，刑法施行法第
    1 條之1 規定，並審酌被告擅自將行動電話門號SIM 卡提供
    他人為犯罪使用，助長財產犯罪風氣，增加被害人尋求救濟
    及治安機關查緝犯罪之困難，亦使不法詐欺集團得以順利遂
    行詐欺取財之犯行，擾亂社會交易安全及侵害他人財產法益
    甚鉅，兼衡被害人遭詐騙之金額、暨被告之品行、生活狀況
    及學歷為高職畢業等一切情狀，量處被告有期徒刑3 月，並
    諭知如易科罰金以1 千元折算1 日。其認事用法，核無不合
    ，量刑亦屬允當。被告上訴意旨否認犯罪，指摘原判決不當
    ，為無理由，應予駁回。
據上論斷，應依刑事訴訟法第368條，判決如主文。
本案經檢察官林敏惠到庭執行職務。
中    華    民    國   100    年    10    月    18    日
                  刑事第一庭    審判長法  官  周賢銳
                                      法  官  洪碩垣
                                      法  官  曾逸誠
以上正本證明與原本無異。
不得上訴。
中    華    民    國   100    年    10    月    18    日
                                      書記官  魏文常
附錄本判決論罪科刑法條：
刑法第339 條：
意圖為自己或第三人不法之所有，以詐術使人將本人或第三人之
物交付者，處 5 年以下有期徒刑、拘役或科或併科 1 千元以下
罰金。
以前項方法得財產上不法之利益或使第三人得之者，亦同。
前二項之未遂犯罰之。